【裁判字號】    95,台上,2181
【裁判日期】    950928
【裁判案由】    國家賠償
【裁判全文】
最高法院民事判決            九十五年度台上字第二一八一號
上  訴  人  台中縣清水地政事務所
法定代理人  乙○○
訴訟代理人  陳惠伶律師
被 上訴 人  台中商業銀行股份有限公司
法定代理人  甲○○
訴訟代理人  陳昭全律師
上列當事人間請求國家賠償事件，上訴人對於中華民國九十四年
九月十三日台灣高等法院台中分院第二審判決（九十二年度重上
國字第六號），提起上訴，本院判決如下：
    主  文
原判決關於駁回上訴人其餘上訴暨該訴訟費用部分廢棄，發回台
灣高等法院台中分院。
    理  由
本件上訴人提起上訴第三審後，被上訴人之法定代理人改由甲○
○擔任，提出其公司變更登記表一份，並聲明承受訴訟，核無不
合，應予准許，合先說明。
次查被上訴人主張：坐落台中縣清水鎮○○○段海風小段七九地
號土地（下稱本案土地），地目「旱」，地上原無建物，第一審
共同被告台中縣政府於民國六十九年六月一日辦理非都市土地使
用分區編定公告時，其編定清冊誤編定為山坡地保育區丙種建築
用地，上訴人並據以辦理使用種類登記完竣，八十一年間上訴人
發現錯誤，曾函報台中縣政府經其指示，就已辦理移轉登記之持
分額協調土地所有權人辦理分割及維持丙種建築用地之編定，至
未移轉之持分部分，應回復暫未編定用地；惟上訴人之承辦員，
未即時處理，致本案土地自八十三年起陸續分割增七九之二至七
九之九四地號等土地，其中七九之四號土地於八十四年間且經地
主許添進興建房屋並辦妥建物所有權登記即建號一八○號房屋（
下稱系爭建物）。八十六年間伊之授信戶添進貿易有限公司（下
稱添進公司）負責人即原地主許添進提供同小段七九之四、七九
之六二、七九之八一至九二號等十四筆土地及系爭建物設定抵押
權予伊，分二筆向伊貸得新台幣（下同）二千二百萬元（其中一
筆為下述之一千八百萬元）。嗣許添進於八十七年十月八日將同
小段七九之八五至九二號等八筆土地移轉登記予黃阿英，黃阿英
旋即以上開八筆土地為借款擔保並辦妥抵押權內容變更登記，經
伊評估上開抵押品價值後核准貸放六百四十萬元，同時收回添進
公司所借一千八百萬元貸款中六百三十七萬五千五百八十九元（
添進公司部分債務已清償）。添進公司及黃阿英共計提供同小段
七九之四、七九之六二、七九之八五至七九之九二號等十筆土地
（下稱系爭土地）及系爭建物，設定抵押權擔保二千二百萬元，
並借用一千八百八十萬元，截至九十年九月十四日止，添進公司
及黃阿英積欠被上訴人，合計一千七百八十七萬三千八百六十七
元。伊於授信時均係依土地登記簿之記載，編定使用種類為「山
坡地保育區丙種建築用地」，信賴如前所示各筆土地及建物確為
丙種建築用地及合法建物，乃決定貸款並設定抵押權登記，詎八
十九年間系爭土地登記簿已將使用地類由「丙種建築用地」變更
為「農牧用地」，僅值三百五十七萬三千零五十四元，另系爭建
物亦經台中縣政府於九十年間撤銷建物使用執照，已無價值，台
中縣政府及上訴人就系爭土地之編定與登記均有重大過失，致伊
受有損害等情，爰依土地法第六十八條、國家賠償法第二條第二
項及民法第一百八十五條之規定，求為命上訴人及台中縣政府連
帶賠償一千四百三十萬零八百一十三元並加法定遲延利息之判決
（第一審判決命上訴人給付九百一十八萬二千五百一十四元本息
，駁回被上訴人其餘請求，上訴人就其敗訴部分提起第二審上訴
，被上訴人就其敗訴中之一部上訴第二審後，除對上訴人減縮起
訴聲明外，並對台中縣政府減縮上訴聲明，即請求連帶給付六百
零九萬三千八百三十元本息，原審僅就五百九十九萬六千九百三
十九元本息部分為上訴人敗訴判決，駁回被上訴人其餘請求，被
上訴人就其敗訴部分未據聲明不服）。
上訴人則以：伊於八十一年三月三十一日即函請地主許添進辦理
回復更正手續，若許添進於貸款時已告知被上訴人，被上訴人應
自負其責；如未告知，被上訴人應以受許添進詐欺，而向其主張
損害賠償，而非提起國家賠償。且系爭土地更正回復前之公告現
值為每平方公尺二千二百元，更正編定後之公告現值為每平方公
尺為二千一百元，此乃經濟不景氣而調降，尚不能認為係因更正
而致價值滑落。另被上訴人應出具授信調查表以明查核貸款當時
有無高估或其他原因，不能僅因此即認被上訴人確受有損害等語
，資為抗辯。
原審維持第一審就五百九十九萬六千九百三十九元本息部分所為
上訴人敗訴判決，駁回上訴人對該部分之上訴，無非以：被上訴
人主張之事實，業據提出借據、土地及建物登記簿謄本、上訴人
函二件、台中縣政府函、不動產抵押批覆書、借款申請書、抵押
權設定契約書及他項權利移轉變更契約書、添進公司及黃阿英授
信卷宗影本、土地估價標準等在卷可稽，且為兩造所不爭，堪信
真實。查上訴人完成上開使用種類登記後發現是項錯誤，既陳報
台中縣政府，經其函復依前揭指示辦理；而其承辦員卻怠於處理
，致土地登記簿上仍記載為山坡地保育區丙種建築用地，上訴人
登記錯誤，已極明確。本案土地嗣經分割及經地主建屋取得使用
執照後，由添進公司、黃阿英等人持向被上訴人貸款，使被上訴
人誤信系爭土地及建物均為合法之建築用地及建物而設定高額抵
押並決定高額放款。嗣因添進公司、黃阿英未能清償借款，系爭
土地復因變更為「農牧用地」及系爭房屋遭撤銷使用執照而貶值
，被上訴人經拍賣抵押物未能取償，致受損害，上訴人登記錯誤
，與被上訴人之損害間，顯有相當因果關係，依土地法第六十八
條第一項規定，上訴人自應負損害賠償責任。又該條所謂「登記
錯誤」，無論不動產之總登記、權利變更登記或其他登記，均有
其適用，當然包括地目原應為「暫未編定用地」誤登記為「建築
用地」在內。上訴人雖援引最高行政法院九十三年判字第一○四
三、一○四四號判決認為，非都市土地之使用管制，以公告之編
定結果為管制依據，其公告內容錯誤足以引起對於土地使用管制
依據之信賴，具有信賴基礎；反之，「土地登記簿」之記載並非
管制依據，其錯誤不足以引起對於土地使用管制依據之依賴，不
具有信賴基礎，無從構成信賴保護原則之要件而排除對於錯誤編
定結果之撤銷。因此，被上訴人並無信賴土地登記簿記載而請求
損害賠償之問題云云，惟上開最高行政法院之見解乃就關於信賴
保護原則與行政處分撤銷之關係所為闡釋，與本件國家賠償之成
立要件尚屬有間，並不能解免其國家賠償責任。次查添進公司及
黃阿英積欠被上訴人債務共計一千二百四十四萬三千四百二十八
元，扣除被上訴人自台灣台中地方法院（下稱台中地院）九十二
年度執字第二一○三七號強制執行事件先後受分配之金額三百七
十四萬六千五百九十八元、九萬六千八百九十一元，及其出售黃
阿英不良債權之價款二百六十萬三千元後，被上訴人尚有五百九
十九萬六千九百三十九元之債權未能收回。上訴人雖辯以依被上
訴人所提出之債權買賣契約書，被上訴人就黃阿英之不良債權對
外標售，按折價比例換算，所得價格實際上應為四百六十一萬九
千二百一十五元等語。惟被上訴人就其所受損害數額，業據提出
不良債權買賣合約部分影本可資為憑，足堪信為真實，上訴人空
言否認，自不足採。因認被上訴人受損害之金額應為五百九十九
萬六千九百三十九元本息，被上訴人於此範圍請求上訴人賠償，
核屬正當，應予准許等詞，為其判斷之基礎。
按因登記錯誤遺漏或虛偽致受損害者，由該地政機關負損害賠償
責任，土地法第六十八條第一項前段定有明文。又抵押權人，於
債權已屆清償期而未受清償者，得聲請法院拍賣抵押物，就其賣
得價金而受清償。亦為民法第八百七十三條第一項所明定。依此
規定，抵押權人主張因抵押物登記錯誤致其受損害，自須抵押物
法院拍賣時未受足額清償，致其受損害，且其未受足額清償，係
抵押物應為登記之擔保價值與抵押物錯誤登記之擔保價值之落差
所致，始足當之。查系爭土地於八十九年已變更為「農牧用地」
並非僅回復「暫未編定用地」（見原審卷第二宗第二九至三一頁
），台中地院九十二年度執字第二一○三七強制執行事件拍賣系
爭土地及建物所得價款（見原審卷第一宗第三一○至三一三頁）
，倘非以「暫未編定用地」或「丙種建築用地」為拍賣之底價基
礎，則其未受償部分能否認屬被上訴人所受之損害，殊值疑議。
且被上訴人就黃阿英貸款未償部分，以不良債權對外標售得款，
既未實行抵押權，焉能認係因抵押物登記錯誤所受損害？原審遽
以添進公司及黃阿英積欠被上訴人債務金額扣除強制執行受分配
之金額及其出售黃阿英不良債權之價款為被上訴人所受損害金額
，復未說明此金額與登記錯誤究竟有何關係，遽以上開理由為上
訴人不利之認定，自嫌速斷。上訴論旨指摘原判決於其不利部分
為不當，求予廢棄，非無理由。又被上訴人於原審已對上訴人減
縮起訴聲明（同時並對台中縣政府減縮上訴聲明）為連帶給付六
百零九萬三千八百三十元本息（見原審卷第三宗第四二頁，第二
宗第一一八至一一九頁），惟原審仍將第一審所命上訴人給付九
百一十八萬二千五百一十四元本息中超過五百九十九萬六千九百
三十九元本息部分予以廢棄，改判駁回被上訴人在第一審之訴，
就超過上開六百零九萬三千八百三十元本息廢棄部分，自有未合
，案經發回，併予注意及之。
據上論結，本件上訴為有理由。依民事訴訟法第四百七十七條第
一項、第四百七十八條第二項，判決如主文。
中    華    民    國  九十五  年    九    月  二十八  日
                      最高法院民事第七庭
                          審判長法官  劉  延  村
                                法官  劉  福  來
                                法官  黃  秀  得
                                法官  吳  謀  焰
                                法官  李  寶  堂
      本件正本證明與原本無異
                                      書  記  官
中    華    民    國  九十五  年    十    月   十八   日
                                                      v


司法院資訊處製作；財團法人民間司法改革基金會備份。
